臺灣高等法院刑事判決　　　　　　　　 96年度上易字第254號
上　訴　人　臺灣臺北地方法院檢察署檢察官
被　　　告　丙○○
上列上訴人因被告家暴傷害案件，不服臺灣臺北地方法院95年易
字第1872號，中華民國95年11月20日第一審判決（聲請簡易判決
處刑案號：臺灣臺北地方法院檢察署95年度偵字第14741號），
提起上訴，本院判決如下：
    主  文
原判決撤銷。
丙○○無罪。
    理  由
一、公訴意旨略以：丙○○與丁○○係父子關係，為家庭暴力防
    治法第3條第3款所定之家庭成員關係，丙○○明知依臺灣臺
    北地方法院民國94年10月21日核發之94年度家護字第 431號
    通常保護令，不得對丁○○實施身體或精神上不法侵害行為
    ，竟基於傷害丁○○及違反上開保護令之犯意，於95年2月2
    日凌晨2時30分許，於丁○○返回臺北市○○區○○街376之
    8 號家中取物時，因故發生口角，遂與丁○○發生推擠、拉
    扯，致丁○○受有左前額輕微紅腫、左肩頸紅腫及抓傷、右
    下肢挫傷等傷害，而為上開違反保護令之行為，因認丙○○
    所為涉犯刑法第277條第1項之傷害罪嫌，屬家庭暴力防治法
    第2條第2項之家庭暴力罪，及違反家庭暴力防治法第50條第
    1 款之違反保護令罪嫌云云。
二、本件公訴人據以認定被告涉有上揭傷害罪嫌，無非係以告訴
    人之指述、證人徐益義、己○○、庚○○、甲○○之證述及
    告訴人受有上述傷害之臺北醫學大學附設醫院家庭暴力事件
    驗傷診斷書等為其論據。
三、按對於現在不法之侵害，而出於防衛自己或他人權利之行為
    不罰，刑法第23條前段定有明文。而刑法上之正當防衛，只
    以基於排除現在不法之侵害為己足，防衛過當，指防衛行為
    是否超越必要之程度，需就實際之情節而為判斷，即應就不
    法侵害者之攻擊方法與其緩急情勢，由客觀上審察防衛權利
    者之反擊行為，是否出於必要定之（最高法院63年台上字第
    2140號判例意旨參照）。次按被告之行為不罰者，應諭知無
    罪之判決，刑事訴訟法第301條第1項定有明文。又告訴人之
    告訴，本以使被告受刑事訴追為目的，故其陳述是否與事實
    相符，自應調查其他證據，以資審認（最高法院69年台上字
    第1531號判例意旨參照）。
四、證據能力：
  (一)臺北醫學大學附設醫院95.02.02受理家庭暴力事件驗傷診斷
    書為從事業務之人於業務上所製作之證明文書，且其無顯有
    不可信之情況，依刑事訴訟法第159條之4第 2款之規定，自
    有證據能力。
  (二)證人庚○○、告訴人丁○○於警詢中之陳述，屬被告以外之
    人於審判外之言詞陳述，當事人於本院審理時知悉該等證據
    作成情形，而未於言詞辯論終結前聲明異議，且本院審酌該
    言詞陳述及書面作成時之情況，認為適當，依刑事訴訟法第
    159條之5第 2項規定，視為同意於審判程序作為證據，依同
    條第1項規定，得為證據。
  (三)再刑事訴訟法第159條之1第 2項規定：「被告以外之人於偵
    查中向檢察官所為之陳述，除顯有不可信之情況者外，得為
    證據」；係以被告以外之人於偵查中向檢察官所為之陳述，
    性質上屬傳聞證據，然實務上，偵查中檢察官向被告以外之
    人所取得之陳述，原則上均能遵守法律規定，不致違法取供
    ，其可信性極高，故除顯有不可信之情況者外，得為證據（
    參照最高法院94年度台上字第5167號判決），且告訴人丁○○及證人甲○○、徐益義、己○○、戊○○、庚○○等人於
    偵查中之證述，已依法具結，復無顯有不可信之情況，亦得
    為證據。
五、訊據被告固坦承其與告訴人之間有拉扯、推擠之行為，造成
    告訴人傷害。惟辯稱當時伊造成告訴人傷害之行為係因當時
    告訴人於凌晨來撞門進家裡吵我，我有要求他們出去，伊係
    為防衛己身之權利等語。經查：
  (一)依告訴人於原審審理時自承：「我們沒有該處鑰匙，因為我
    們已經搬出去了，我在91、92年間搬出去，我母親及我弟弟
    己○○在聲請家暴時也搬出去，後來鎖有被換掉，所以我們
    就進不去，當天因為我母親看到乙○○在房內，怕她跑掉，
    所以沒有等到警察來就直接進去」等語（見原審卷第32頁）
    ，故告訴人及其弟己○○雖為被告之子，均已成年，甲○○
    雖為被告之配偶，惟三人均早已搬出被告住處，且告訴人及
    其母甲○○、其弟己○○，因家暴事件與被告更形同陌路，
    被告雖於本院審理中陳稱有將住處鑰匙交予告訴人及其母甲○○、其弟己○○，以供其等返家之用，惟告訴人等均未回
    家已久，如擬返家，應經被告之同意，且應在正常之時間，
    依正當之方式返家，不能以破壞大門方式為之，故告訴人等
    未經被告同意前，告訴人等已無權破門進入被告住處。本件
    告訴人及其母甲○○、其弟己○○等人於深夜時分，即凌晨
    2 時30分許突然現身敲門要求被告開門未果，告訴人即逕自
    撞門破門入內，被要求離去，復置之不理，此行為顯已構成
    無故侵入被告之住宅，而侵害被告居住自由權利甚明。關於
    告訴人逕行踹門進入之原因，告訴人雖供稱：「我母親在前
    一天晚上 9點想要回去拿東西，我父親不讓我母親進去，還
    包一個紅包給我母親，我母親覺得很奇怪……晚上11點多，
    接到甲○○電話，告訴我父親的外遇對象就在家裡要我及己○○一起去報案，在2月2日凌晨零時就到臥龍派出所報案，
    警察要我們先到現場確認，約在凌晨2點左右到達我父親住
    處，由我母親先敲門，但是沒有人應門，我母親從一樓客廳
    窗戶的縫看見一名女子從主臥房走出來，我母親急著把門撞
    開，我撞開木門，我母親就衝進去」云云（見原審卷第31頁
    ）；證人己○○則供稱：「約在晚上12點時，我母親打電話
    給我，叫我去派出所找他們，我媽媽說，警察說，如果我們
    要進去，必須丙○○開門我們才能進去，我們覺得丙○○不
    可能開門，我就與我母親與我哥哥丁○○三人一起回去，我
    與我哥哥躲在旁邊，叫我媽媽去敲門，看到我爸爸上半身赤
    裸，穿一內褲，後來爸爸進去穿一條短褲……，我哥哥先去
    踹門，把整個門都踹開」云云（見偵查卷第50頁），證人徐
    益義亦證稱：「我們到時門已打開了，當時丙○○與丁○○
    在拉扯，甲○○也站在旁邊，當天木門有被踹一個洞，有被
    破壞……」（見同上卷第50頁）。由上可知，告訴人等人係
    因被告前不讓其母親返家，及當日拒不開門等情，誤認被告
    有通姦之事實，惟上開事由均無從認定被告確有通姦之行為
    ，並無現行犯或準現行犯之事由，且告訴人證稱：警員在告
    訴人及其母甲○○、其弟己○○前往被告住處前曾提醒：「
    如果伊等要進去，必須被告開門伊等才能進去」等語（見偵
    查卷第50頁），而告訴人於本院審理中亦供陳其返家係為抓
    姦，並非取物，惟如上述本案告訴人並無正當理由且未經被
    告同意下，告訴人竟逕行踹開被告大門而侵入其住宅，且經
    要求離去，復不離去，自屬侵犯被告居住自由而有妨害自由
    之情形甚明。
  (二)又告訴人等人進入後，被告及庚○○、戊○○旋即表示要伊
    等離去，惟告訴人等人未予理會，反欲抓住屋內之乙○○，
    進而發生推擠、拉扯等情，亦據被告及證人庚○○、戊○○
    供證述明確（見偵查卷第51、第59頁背面）。另證人徐益義
    於偵查中則證稱：乙○○當時在二樓著一般衣服，衣著整齊
    等語（見偵查卷第50頁），顯見當時乙○○身上亦無通姦之
    跡象，而告訴人亦供陳：看見我母親、乙○○發生拉扯（見
    原審卷第18頁）。則告訴人等人無故抓住乙○○而妨害其身
    體自由，亦為不法侵害。被告為排除告訴人等人侵害其居住
    自由及侵害乙○○身體自由，乃與告訴人發生推擠、拉扯，
    縱使因此造成告訴人受有如臺北醫學大學附設醫院家庭暴力
    事件驗傷診診斷書所載之左前額輕微紅腫、左肩頸紅腫及抓
    傷、右下肢挫傷等傷勢，揆諸首揭判例意旨，被告所為應即
    屬正當防衛之行為甚明。再本院稽之被告僅以推擠、拉扯阻
    擋告訴人之行動，並無積極攻擊行為，而依當時之情況，顯
    係為防止及排除告訴人等現在侵入其住宅之不法侵害及對乙○○妨害自由之侵害所必要之防衛行為，自亦未逾越正當防
    衛之必要程度，即無防衛過當，核應屬不罰之行為。至告訴
    人、證人己○○雖均曾指稱：被告有毆打告訴人之行為，然
    此迭據被告堅決否認，亦與證人庚○○、戊○○、徐益義證
    稱僅見到推擠、拉扯之情不符，況參以告訴人於警詢中乃先
    供稱：被告出拳打伊（見偵查卷第13頁）；於偵查中再稱：
    「……被告架住我之脖子讓陳女跑到樓上，一手扣住我的頭
    ，一手用手打我」云云（見偵查卷第40頁）。又於原審中則
    結證稱：伊被人從後方勒住脖子，並沒有看到勒住伊的人，
    伊要掙脫，那人打伊的頭（見原審卷第31頁），於本院審理
    中亦供陳被告從後面勒住脖子，顯見告訴人等前後指訴不一
    ，自不足認定被告確另有積極之攻擊行為，況被告勒住脖子
    亦屬防衛行為之一種，故告訴人指述並不能證明被告有積極
    攻擊行為，而被告所稱拉扯、推擠亦僅係防衛行為，並與證
    人所供一致，自堪採信，故告訴人指述被攻擊受傷云云，核
    與事實不符，自不足採。
六、綜上所述，本件被告雖有與告訴人發生推擠、拉扯，致告訴
    人受有上開傷勢，惟此核屬被告為排除告訴人等人無故侵入
    住宅妨害其居住自由及侵害乙○○身體自由不法侵害所為之
    之正當防衛行為，且並無防衛過當之情形，如上述，自應不
    罰。再者，告訴人所受原審94年10月21日核發94年家護字第
     431號通常保護令，固命被告不得對告訴人實施身體或精神
    上不法侵害之行為，惟本件乃告訴人主動前往被告住處，且
    為無故侵入被告住宅妨害其居住自由及侵害乙○○身體自由
    而為不法侵害，被告為防衛自己及他人之自由權利，而與之
    拉扯、推擠係屬正當防衛，亦難認其所為係屬上開保護令所
    稱「不法侵害之行為」，故亦無違反保護令之情形。本件被
    告所為既係正當防衛，依法應屬不罰，自應為被告無罪之判
    決。原審判決雖以無積極證據證明被告有傷害告訴人之犯行
    ，而認不能證明被告犯罪，為其無罪之判決，惟本件係屬正
    當防衛而不罰，原判決未適用正當防衛不罰，其理由即有未
    當，檢察官上訴意旨以被告坦承與告訴人發生口角、拉扯及
    扭打，且此無正當防衛可資主張云云，雖為無理由，應予駁
    回，惟原判決既有上開違誤，自屬無可維持，應由本院將原
    判決撤銷，仍為被告無罪之諭知。
據上論斷，應依刑事訴訟法第369條第1項前段、第364條、第301
條第1項，判決如主文。
本案經檢察官呂丁旺到庭執行職務。
中　　華　　民　　國　96　  年　　5　　  月　　4　　  日
                  刑事第18庭審判長法　官　溫耀源
　　　　　　　　　　　　　　　    法　官　陳健順
                                  法　官　邱同印
以上正本證明與原本無異。
不得上訴。
                                  書記官  邵淑津
中　　華　　民　　國　96　年　　5　　月　   　7    　　日
